臺灣屏東地方法院民事判決　　　　　　　 93年度訴字第559號
原　　　告　屏東縣政府
法定代理人　甲○○
訴訟代理人　陳世明 律師
被　　　告　中華民國軍人之友社
法定代理人　乙○○
訴訟代理人　黃光宇律師
上列當事人間返還不當得利事件，本院於民國94年6 月15日言詞
辯論終結，判決如下：
    主  文
被告應給付原告新台幣貳佰肆拾貳萬柒仟捌佰柒拾貳元，及其中
新台幣貳佰拾玖萬陸仟零拾肆元，自民國九十三年八月一日
起至清償日止，依週年利率百分之五計算之利息。
原告其餘之訴駁回。
訴訟費用由被告負擔三分之二，餘由原告負擔。
本判決第一項於原告以新台幣捌拾萬元供擔保後，得假執行。
原告其餘假執行之聲請駁回。
    事實及理由
一、按訴狀送達後，原告不得將原訴變更或追加他訴。但有下列
    各款情形之一者，不在此限：(1)被告同意者。(2)請求之基礎
    事實同一者。(3)擴張或減縮應受判決事項之聲明者。(4)因情
    事變更而以他項聲明代最初之聲明者。(5)該訴訟標的對於數
    人必須合一確定時，追加其原非當事人之人為當事人者。(6)
    訴訟進行中，於某法律關係之成立與否有爭執，而其裁判應
    以該法律關係為據，並求對於被告確定其法律關係之判決者
    。(7)不甚礙被告之防禦及訴訟之終結者，民事訴訟法第255
    條第1 項定有明文。經查，原告於民國93年9 月20日以「中
    華民國軍人之友社屏東縣軍人服務站」為被告向本院提起訴
    訟，嗣於94年1 月10日準備程序中更正被告為「中華民國軍
    人之友社」，並經被告同意，依據上開說明，於法並無不合
    ，應予准許。
二、原告主張：坐落屏東市街○段○○段1-8 、1-9 、1-16、1-
    17地號土地（下稱系爭土地）為原告所有，被告無權占用系
    爭土地如附圖及附表所示之面積，供作中華民國軍人之友社
    屏東縣軍人服務站使用，原告請求被告於93年4 月25日前給
    付自88年1 月1 日起至92年12月31日止5 年間相當於租金之
    不當得利，然被告遲延至93年7 月31日仍未繳納，共計積欠
    本金新台幣（下同）3,530,914 元、利息46,917元，被告無
    法律上原因受有利益，致原告受損害，爰依不當得利法律關
    係，提起本訴，並聲明：(一)被告應給付原告3,577,831 元，
    及自93年8 月1 日起至清償日止，按本金3,530,914 元、週
    年利率5 ％計算之利息，(二)願供擔保請准宣告假執行。
三、被告則以：被告所轄之屏東縣軍人服務站，係為協助屏東縣
    役男及征屬解決服役期間之困難及勞軍活動之執行而成立，
    故被告於40年間成立時，原告即將系爭土地及其上建物以無
    償、不定期之方式交付被告使用迄今。又系爭土地1-16、1-
    17地號上之二層樓建物，為被告出資，於58年間向原告申請
    建築許可所建，足認被告使用系爭土地，係基於兩造間之未
    定期限無償使用借貸關係，並非無權占有，並無不當得利可
    言等語資為抗辯，並聲明：原告之訴駁回。
四、不爭執事項：
  (一)系爭土地為原告所有，88年1 月1 日至92年12月31日5 年間
    均由被告占有使用迄今，占用之位置及面積如附圖、附表所
    示。
  (二)系爭土地相當於租金之不當得利計算方式為：申報地價乘以
    占用面積乘以5 ％乘以5 年期間（88年1 月至92年12月）。
    又系爭土地1-8 、1-9 、1-16、1-17地號土地之申報地價分
    別為13,200元、15,123元、15,123元、15,158元。
  (三)原告於93年3 月24日發函，請求被告於同年4 月25日前繳納
    88年至92年5 年間之土地使用補償金3,530,914 元，惟被告
    並未繳納，僅同意自93年起按上開計算方式給付租金，原告
    則以93年7月31日為結算日，起訴請求被告給付不當得利。
五、本院於94年2 月21日準備程序中為兩造協議簡化爭點（本院
    卷第98頁），是本件所應審究者為：被告占用系爭土地有無
    合法權源？如有，其範圍為何？有無對價？是否構成不當得
    利？經查：
  (一)按當事人主張有利於己之事實者，就其事實有舉證之責任，
    民事訴訟法第277 條定有明文。本件被告抗辯其與原告間就
    系爭土地有未定期限、無償之使用借貸契約，故其為有權占
    有，然已為原告否認，被告自應就此有利於己之事實負舉證
    責任。
  (二)系爭1-16、1-17地號土地於58年8 月11日，由軍人之友社屏
    東縣軍人服務站站長周維雲，以建築宿舍為目的，向屏東縣
    政府申請建築執照，聚資興建磚造二樓之國軍賓館（英雄館
    ），並於59年2 月26日取得使用執照一節，有被告所提之使
    用執照、屏東縣稅捐稽徵處房屋稅籍證明書、國軍賓館落成
    紀念文，及本院職權函查之屏東縣政府94年3 月7 日屏府財
    產字第940041666 號函等資料附卷可稽（本院卷第41、42、
    114 、115 至127 頁），堪信為真實。依據一般社會經驗法
    則，倘若土地所有人不同意建物所有人興建房屋，其建物所
    有人豈能順利取得建築執照及使用執照？足證原告確有無償
    提供系爭1-16、1-17地號土地予被告使用，被告抗辯此部分
    為有權占有，應屬可採，原告主張此部分被告無法律上原因
    受有利益，即屬無據，應予駁回。
  (三)系爭1-8 、1-9 地號土地如附圖、附表所示之一樓建物（辦
    公廳舍）現由被告占有使用一節，業如前述，然原告否認有
    無償借用之事實，且證人即屏東縣政府公有財產課職員丙○
    ○亦於本院證稱：「縣政府沒有同意被告使用土地之資料，
    不知道為何被告可以使用土地」等語明確，被告復無法舉證
    以實其說，自難認其占有系爭1-8 、1-9 地號土地有何合法
    權源。故原告本於所有人之地位，主張被告無權占有此部分
    土地，受有相當於租金之不當得利，當屬可信。
  (四)按無法律上之原因而受利益，致他人受損害者，應返還其利
    益；但依其利益之性質或其他情形不能返還者，應償還其價
    額，民法第179 條前段、第181 條後段分別定有明文。又無
    權占有他人土地，可能獲得相當於租金之利益，為社會通常
    之觀念，最高法院著有61年台上字第1695號判例可資參照。
    被告於88年至92年5 年間占用系爭1-8 、1-9 地號土地迄今
    ，經原告催繳使用補償費均未給付，已如上述，其受有使用
    系爭土地之利益，致原告受有損害，該項利益依其性質無法
    返還，故原告自得以前揭二造不爭執之計算方式，請求被告
    償還自88年1 月1 日起至92年12月31日止，相當於租金之不
    當得利2,396,034 元（計算式如附表，6,600 ＋2,389,434
    ＝2,396,034）。 又原告催告被告於93年4 月25日前給付，
    然被告未為給付，故自93年4 月26日至同年7 月31日止（共
    97 日）， 應負遲延責任即以法定利率5 ％計算償還利息
    31,838 元 （88＋31,750＝31,838），暨自93年8 月1 日起
    至清償日止，按本金2,396, 034元，依年息5 ％計算之利息
    。
六、綜上所述，系爭1-8 、1-9 地號土地，被告未能舉證其為有
    權占有，即屬無法律上之原因而受利益，並致原告受損害，
    構成不當得利，原告自得請求被告返還所受利益2,427,872
    元（本金2,396,034 ＋利息31,838＝2,427,872）， 並自93
    年8 月1 日起至清償日止，按本金2,396,034 元，依年息5
    ％計算之利息。從而，原告依不當得利法律關係請求被告給
    付如主文第1 項所述，為有理由，應予准許，逾此部分，即
    屬無據，應予駁回。原告陳明願供擔保，聲請宣告假執行，
    就其勝訴部分，核無不合，爰酌定相當擔保金額准許之。至
    原告其餘敗訴部分，其假執行之聲請失所附麗，應予駁回。
七、據上論結，本件原告之訴為一部有理由，一部無理由，依民
    事訴訟法第79條、第390 條第1 項，判決如主文。
中　　華　　民　　國　　94　　年　　6 　　月　　29　　日
              民事第一庭    審判長法　官　  羅心芳
                                  法  官    林雅莉
                                  法  官    翁世容
正本係照原本作成。
如不服本判決，應於收受送達後二十日內向本院提出上訴書狀。
                                  書記官　  溫訓暖
中　　華　　民　　國　　94　　年　　6 　　月　　29　　日
附表：
┌───┬─────┬────┬─────────────────────┐
│地號  │占用位置  │占用面積│5年相當於租金之不當得利（單位：新台幣）   │
│      │          │        │（元以下四捨五入）                        │
├───┼─────┼────┼─────────────────────┤
│1-8   │附圖Ｆ    │2㎡     │13200×2×5％×5＝6600                    │
│      │          │        │（遲延利息：6600×5％×97÷365＝88）      │
├───┼─────┼────┼─────────────────────┤
│1-9   │附圖Ｉ    │632㎡   │15123×632×5％×5＝0000000               │
│      │          │        │（遲延利息：0000000×5％×97÷365＝31750）│
├───┼─────┼────┼─────────────────────┤
│1-16  │附圖Ｅ    │225㎡   │  無                                      │
├───┼─────┼────┼─────────────────────┤
│1-17  │附圖Ｂ    │75㎡    │  無                                      │
└───┴─────┴────┴─────────────────────┘
